【裁判字號】    89,訴,1837
【裁判日期】    890918
【裁判案由】    不動產所有權移轉登記
【裁判全文】
臺灣臺北地方法院民事判決  八十九年度訴字第一八三七號
    原      告  甲  ○
    訴訟代理人  鄭淑屏律師
                宣玉華律師
    被      告  乙○○
    訴訟代理人  張世興律師
右當事人間請求不動產所有權移轉登記事件，本院判決如左：
    主      文
原告之訴及其假執行之聲請均駁回。
訴訟費用由原告負擔。
    事      實
甲、原告方面：
一、聲明：
  (一)被告應將坐落臺北市○○區○○段陸小段玖地號、建、面積四四六平方公尺土
      地所有權壹仟分之肆拾伍及坐落該土地上第八○四建號之建物即門牌號碼臺北
      市○○區○○街一一三巷二二之一號三樓房屋所有權全部移轉登記予原告。
  (二)訴訟費用由被告負擔。
  (三)原告願供擔保請准宣告假執行。
二、陳述：
  (一)查被告乙○○係原告甲○之子媳，為原告之子吳文智之妻，緣坐落臺北市○○
      區○○段陸小段玖地號、建、面積四四六平方公尺土地所有權壹仟分之肆拾伍
      及坐落該土地上第八○四建號之建物即門牌號碼臺北市○○區○○街一一三巷
      二二之一號三樓房屋所有權全部( 下稱：系爭房地 )為原告於民國七十六年間
      出資買受，惟為節稅因素始信託登記被告名下，現則由原告與子媳共同居住其
      內，而原告買受系爭房地時係由原告之子吳文智代理出面簽立房地產買賣契約
      書，並由原告於七十六年四月二十一日分別自彰化商業銀行提領新臺幣( 下同
       )四十萬元、十萬元合計五十萬元給付第一期買賣價款，其餘房地買賣價金亦
      均由原告之退休金、勞工保險老年給付及將多年定存於郵局永和第一支局( 原
      臺北六十九支局 )或彰化商業銀行福和分行之積蓄解約後，連同存摺存款及現
      金由原告親自申購郵局及銀行支票連同現金持以支付，且每期買賣價金均由原
      告出資交付吳文智轉交出賣人，是系爭房地買賣價金既均為原告所出資，且房
      地權狀一直由原告保管，系爭房地確屬原告所有，僅信託登記被告名義，嗣後
      因被告對原告常有忤逆不敬行為，原告恐財產遭侵奪，而日後無立椎之地，故
      曾一再以口頭告知被告終止信託契約之意思表示，然被告卻不予置理，拒不返
      還上開房地，為鄭重計，爰再以本起訴狀繕本之送達為終止信託契約之意思表
      示，是兩造間信託契約既經終止，則被告名義上擁有系爭房地之所有權自屬無
      何依據，且本件信託契約係消極信託契約，即當事人約定，系爭房地雖信託登
      記被告名義，惟被告僅係單純出借名義，對系爭房地並無管理、處分之權，此
      有最高法院八十八年度臺上字第一七二五號民事判決可供參酌，則原告自得依
      民法第一百七十九條之規定基於不當得利返還請求權及信託物返還請求權請求
      被告將系爭房地之所有權移轉登記予原告。
  (二)又被告於六十八年間結婚，婚後只有短暫時間工作，且所得微薄，於小孩子陸
      續出生後即未再外出工作，並無所得，且被告於八十九年六月八日民事答辯狀
      亦自認被告八十七年四月間開始上班等語，故被告於七十六年間既無資力，實
      不可能出資二百六十六萬元鉅款購買系爭房地，且系爭房地既為原告出資買受
      所有，非原告之子吳文智與被告婚姻關係中之聯合財產，自無民法第一千零十
      七條第一項之適用，而土地法第四十三條之規定旨在保障善意第三人，本件被
      告為信託契約之當事人，且信託契約業經終止，被告自負有將房地所有權移轉
      登記予原告之義務，被告非善意第三人，自無上開土地法規定之適用。至於被
      告主張其持有系爭房地之地價稅單、房屋稅單云云，按持有稅單與何人繳納稅
      款實屬二回事，該稅單本由原告之子吳文智繳納後由其保管，並存放於主臥房
      之吳文智抽屜中，而家人同居實無將抽屜上鎖之理，詎料竟遭被告乘機全部取
      走，且被告婚後長時間為家庭主婦，毫無所得，竟大言不慚主張系爭房地為其
      買受，並乘機取走稅單主張繳納地價稅、房屋稅云云，是被告處心積慮侵奪原
      告之家產，事屬至明。
  (三)再原告原於南投水里工作任職於臺灣電力公司大觀發電廠，於服務三十六年餘
      後於七十五年十月三十一日退休，原告於南投水里工作期間均住宿於臺灣電力
      公司宿舍，於退休後始搬至臺北縣永和市與子媳共住，而原告之子吳文智於婚
      前於永和購置房屋一棟，吳文智與被告婚後一直居住永和房屋，嗣原告退休後
      於七十六年間以退休金及多年積蓄共二百六十六萬元之鉅款出資購買系爭廈門
      街房地，並由原告率子媳全家搬入系爭房地居住，永和房屋騰空後先借予被告
      之妹居住，被告之妹遷出後復由被告之弟居住，於八十七年間永和房地出賣時
      被告之弟始遷出。原告於七十六年間購買系爭廈門街房地時因考量原告之子吳
      文智彼時另有永和房地，無法適用自用住宅優惠稅率，為節稅計乃將系爭廈門
      街房地信託登記媳婦即被告名下，惟因永和房地業已出售，目前原告及原告之
      子吳文智名下均無任何不動產，系爭房地更係原告老年退休生活唯一賴以棲身
      之所，詎被告對長輩不孝，且動輒揚言：「這是姓李的房子，你們姓吳的通通
      搬出去。」云云，被告雖為人媳、人妻、人母，然毫不留情面，竟要求原告偕
      子及孫子女通通搬出去住，被告不但鳩佔鵲巢，且意圖霸佔原告全家唯一賴以
      生活之不動產，被告行為實令人寒心。又被告於日常生活中不但不替原告及吳
      文智洗衣、煮飯，而子女之補習費、零用、伙食亦全由吳文智獨立承擔支付，
      被告並曾對丈夫吳文智惡意傷害，其傷位於臉部者即有十六處之多，致吳文智
      外出上班時遭人指點議論顏面盡失，然原告之子為維繫婚姻，維持家庭之完整
      、和諧，亦未加追究，倘若一家和睦，媳婦孝順，系爭房地亦不妨暫時信託登
      記被告名下，惟被告如今對長輩不孝動輒對原告惡言相向，並三番二次揚言要
      和原告之子吳文智離婚，並處心積慮侵奪系爭房地，不惜謊言連連，是原告於
      退休年邁之時，深恐退休金及多年積蓄購置之房地遭不孝媳婦侵奪，而日後全
      家無立椎之地恐流離失所，迫不得已，始提起本件訴訟。
三、證據：提出房地產買賣契約書影本一件、彰化商業銀行活期儲蓄存款存摺影本二
    份、土地所有權狀一件、建築改良物所有權狀影本一件、土地登記簿謄本影本一
    件、建物登記簿謄本影本一件、臺北市稅捐稽徵處中正分處八十六年地價稅繳款
    書影本一件、八十六年度臺北市稅捐稽徵處中正分處房屋稅繳款書影本一件、公
    務人員退休證影本一件、臺北市立和平醫院診斷書影本乙件、最高法院八十八年
    度臺上字第一七二五號民事判決影本一件、員工自提公提儲金年資結算給與支給
    清單影本一件、勞工保險局八十九年八月三日八九保給字第六○三○○八四號書
    函影本一件、郵局存摺影本一件為證。並聲請傳訊證人吳文智。
乙、被告方面：
一、聲明：
  (一)原告之訴及其假執行之聲請均駁回。
  (二)訴訟費用由原告負擔。
  (三)如受不利判決，願供擔保請准免予假執行。
二、陳述：
  (一)按當事人主張有利於己之事實者，就其事實有舉證之責任，民事訴訟法第二百
      七十七條定有明文。次按，稱信託者，謂委託人將財產移轉或為其他處分，使
      受託人依信託本者，為受益人或特定之目的，管理或處分信託財產之關係，信
      託法第一條亦著有明文，是所謂信託行為，係指委託人授與受託人超過經濟目
      的之權利，而僅許可其於經濟目的範圍內行使權利之法律行為而言，故信託關
      係，須基於委託人與受託人之合意，訂立信託契約，方能發生，而此信託契約
      又以委託人與受託人間就信託行為之內容意思表示一致為其成立要件( 最高法
      院八十二年度臺上字第一八四六號、八十三年度臺上字第一一○○號、一八○
      二號、八十四年度臺上字第一四三六號判決要旨參照 )。故「信託係契約行為
      ，原告主張信託關係存在，應就信託契約確已成立之事實，負舉證責任，若其
      先不能舉證，則被告就其抗辯事實即令不能舉證，或其所舉證據尚有疵累，亦
      應駁回原告之請求。」( 最高法院八十七年度臺上字第五六二號判決參照 )，
      本件原告既主張系爭房地產權信託登記在被告名下，揆諸上開規定及說明，原
      告自應就其與被告間究於何時、何地有為信託契約內容一致之意思表示，如何
      成立信託契約而暫登記系爭房地產權於被告，將來如何處理等信託契約重要內
      容舉證證明之，惟原告均未陳明並舉證，是原告之主張自不足採。
  (二)又「聯合財產中，夫或妻於結婚時所有之財產，及婚姻關係存續中取得之財產
      ，為夫或妻之原有財產，各保有其所有權。」，民法第一千零十七條第一項定
      有明文，是本件房地係於七十四年民法親屬編修正施行不久之後洽購，房地產
      之所有權以登記名義人為準，不再當然為夫所有，此事亦經報章媒體廣泛報導
      ，原告及其子吳文智當知之甚詳，是原告既明知親屬法上之規定，並將系爭房
      地登記於被告名下，姑不論其片面所指稱以退休金出資買受及被告對其常有忤
      逆不敬之行為，均屬臨訟編撰捏造之藉詞，且無任何證明以實其說，僅就其明
      知親屬法新修正之規定，卻對於系爭房地登記在被告名下之事十多年從未爭執
      ，足見原告縱有部分出資，亦有使被告終局取得系爭房地所有權之意思，其性
      質當屬贈與或其他無償行為，絕非信託關係。況原告自始明知且同意系爭房地
      登記於被告名下，自係贈與被告。退萬步言，縱令原告事先之目的並非贈與被
      告，而係贈與其子吳文智，然而其後吳文智又同意將系爭房地登記於被告名下
      ，自應認有贈與被告之意思，是故，無論經過一次或二次贈與行為，系爭房地
      均已屬被告所有，甚為明確。
  (三)再土地法第四十三條規定：「依本法所為之登記，有絕對效力。」，最高法院
      七十六年度臺上字第二一一六號判決亦稱：「在民法親屬編修正後，妻在婚姻
      關係存續中取得之財產，無論其取得之原因為有償或無償行為，均屬於妻所有
      ；如此項財產為不動產物權時，其取得權利與否，以登記時為準，蓋不動產物
      權之移轉，非經登記，不生物權移轉之效力之故。」，最高法院七十五年臺上
      字第一八四○號判例、七十五年臺上字第一八四○號判決，亦認為妻受贈不動
      產或以受贈之金錢購買不動產，該不動產仍為妻之特有財產或原有財產。最高
      法院八十五年臺上字第一八七五號判決更明確表示，贈與屬諾成契約，並無以
      書面表示之必要，夫既已將房地贈與其妻，自屬妻之原有財產，由前述法條、
      判決、判例，即可知系爭房地縱令由原告出資，既屬原告或其子吳文智之無償
      贈與依法仍屬被告之原有財產，且系爭房地既於七十六年六月四日過戶登記於
      被告名下，即在被告之婚姻關係存續中所取得之財產，並自始登記於被告名下
      ，揆諸前開法條規定，被告當然取得系爭房地之所有權。
  (四)且被告否張原告主張系爭房地係其以退休金出資買受，為其所有，信託登記於
      被告名下，嗣因被告對其常有忤逆不敬之行為，乃終止信託契約，請求移轉登
      記云云，原告亦應依法舉證證明之。且依原告所提之彰化商業銀行存摺之記載
      ，並無法證明其上之何筆存款係其所述之退休金，遑論其上七十六年四月二十
      一日之四十萬元及十萬元之支出記載；且存摺上四十萬元及十萬元之支出係於
      七十六年四月二十一日，與房地產買賣契約書上記載七十六年四月二十四日支
      出第一期買賣價款五十萬元之日期不符，況退萬步言，縱令日期相符，亦不能
      證明二者係同一筆金錢。再者，原告稱其餘價款二百十六萬元亦均係其支付，
      卻毫無任何證據足資證明，益證其所述不實。
  (五)原告請求傳訊其子吳文智以證明買賣系爭房地之經過，惟經證人吳文智於鈞院
      八十九年八月十日供稱：「( 法官問：為何房子要登記在被告名下？ )因我已
      有一棟房子，為了購屋優惠利率及我父親將來遺產稅的考量，才登記在被告名
      下」、「權狀正本均係放在我房間( 即與被告之房間 )的抽屜」等語，足見原
      告縱有出資購買系爭房地，其登記在被告名下，乃係為節省原告將來去世後之
      遺產稅，是原告之目的係將其出資或購得之房地，贈與其子吳文智一家人，以
      節省日後之遺產稅，並避免其另外三位女兒吳聰美、吳裕世、吳明美日後有遺
      產爭議糾紛。至原告另主張購買系爭廈門街房地時因其子吳文智彼時另有永和
      房地，考慮適用自用住宅優惠稅率，為節稅計乃將系爭房地信託登記在媳婦即
      被告名下等語，雖據證人吳文智為相互配合之陳述，惟據原告自承原於南投水
      里工作任職臺灣電力公司大觀發電廠，在工作期間均住宿於臺灣電力公司宿舍
      ，於退休後始搬至臺北縣永和市與子媳同住，其間名下從未有任何不動產，故
      如原告欲適用自用住宅優惠稅率，當可將系爭房地登記於自己之名下，或登記
      在其子吳文智或其他子女之名下，並無登記於被告名下之必要，是原告與吳文
      智關於為適用自用住宅優惠稅率，始將系爭房地信託登記被告名下等語，顯係
      為配合其臨訟編造信託契約之藉詞。
  (六)且原告係被告配偶吳文智之父親，被告與配偶吳文智於六十八年即結婚，育有
      一子一女，家庭及婚姻生活美滿，惟自八十五年間起卻發生變化，吳文智在外
      交往做直銷之女同事，即時常相伴參與直銷活動，並開始晚歸，假日則外出或
      藉口打牌徹夜不歸。八十六年家庭生活已無規律，夫妻關係處於低潮，吳文智
      外宿或晚歸時多，大部分假日則外出或藉口打牌。八十七年四月間，因吳文智
      不給被告生活費用，被告迫不得已開始上班，但夫妻關係更為惡化，吳文智每
      日凌晨約二至五點間返家並睡客廳，動輒毆打被告和暴力相向，假日則不回家
      ，其間某日晚上，吳文智對被告承認自己外遇，並希望與被告離婚，被告為維
      繫家庭及子女，不願離婚。八十八年毆打及暴力時而在家中上演，其間也有報
      警處理，而原告竟受其子影響，亦開始怪罪被告，並幫其兒子脅迫被告離婚，
      實被告對於原告並無任何忤逆行為，被告只想為自己及孩子保住僅有之房子，
      竟遭配偶及原告不斷壓迫，致被告身心備受煎熬，實本案確係因原告之子吳文
      智外遇，假藉原告名義，編織謊言，而提起之訴訟，要無理由。
丙、本院依原告聲請向永和郵局函查原告是否有於七十六年五月間出資購買支票號碼
    Ｊ0000000號、Ｊ0000000號支票各乙紙及向財政部臺北市國稅局
    中正稽徵所函查被告六十八年至七十六年所得稅申報資料暨核定通知書。
      理      由
一、原告主張被告乙○○係原告之子媳，為原告之子吳文智之妻，原告前於七十六年
    間出資買受系爭房地，並為節稅等因素始信託登記被告名下，惟房地權狀一直由
    原告保管，嗣後因被告對原告常有忤逆不敬行為，原告深恐財產遭侵奪，而日後
    無立椎之地，故曾一再以口頭告知被告終止信託契約之意思表示，然被告卻不予
    置理，拒不返還上開房地，爰再以本起訴狀繕本之送達為終止信託契約之意思表
    示，是兩造間信託契約既經終止，則被告名義上擁有系爭房地之所有權自屬無何
    依據，則原告自得依民法第一百七十九條之規定基於不當得利返還請求權及信託
    物返還請求權請求被告將系爭房地之所有權移轉登記予原告。被告則以系爭房地
    既於七十六年六月四日過戶登記於被告名下，即係被告在婚姻關係存續中所取得
    之財產，並因自始登記於被告名下，被告當然取得系爭房地之所有權，而系爭房
    地縱令由原告出資，惟原告自始明知且同意系爭房地登記於被告名下，且十餘年
    來皆對系爭房地登記在被告名下之事未有爭執，足見原告確有使被告終局取得系
    爭房地所有權之意思，其性質當屬贈與或其他無償行為，絕非信託關係，又退萬
    步言，原告縱無事先將系爭房地贈與被告之意，惟原告既自承欲將系爭房地贈與
    其子吳文智，並據吳文智事後將系爭房地登記於被告名下，亦應認有贈與被告之
    情，是系爭房地確屬被告所有甚明，況原告就其與被告間究於何時、何地有為信
    託契約內容一致之意思表示，如何成立信託契約而暫登記系爭房地產權於被告，
    將來如何處理等信託契約重要內容均未舉證以實其說，是原告之主張自不足採等
    語，資為抗辯。
二、原告主張系爭坐落臺北市○○區○○段陸小段玖地號、建、面積四四六平方公尺
    土地所有權壹仟分之肆拾伍及坐落該土地上第八○四建號之建物即門牌號碼臺北
    市○○區○○街一一三巷二二之一號三樓房屋所有權全部現登記於原告子媳即被
    告名義，此為兩造所不爭執之事實，並有原告提出土地所有權狀、建築改良物所
    有權狀、土地登記簿謄本、建物登記簿謄本各一件可稽，堪信為真實，惟原告起
    訴主張其於七十六年間出資買受系爭房地，並為節稅等因素始將系爭房地信託登
    記被告名下一事，則為被告所否認，而原告主張其確有於七十六年四月二十一日
    自彰化商業銀行分別提領四十萬元、十萬元合計五十萬元給付系爭房地第一期買
    賣價款，並以原告之退休金、勞工保險老年給付及將多年定存於永和第一支局(
    原臺北六十九支局 )、彰化商業銀行福和分行之積蓄解約後，連同存摺存款及現
    金申購郵局及銀行支票連同現金，交付其子吳文智轉交出賣人給付本件房地價款
    乙節，亦經證人吳文智到庭證述明確，復有原告提出彰化商業銀行活期儲蓄存款
    存摺二份、員工自提公提儲金年資結算給與支給清單一件、勞工保險局八十九年
    八月三日八九保給字第六○三○○八四號書函一件、郵局存摺一件為證，則原告
    主張系爭房地之買賣價金係由其出資支付，要非無據，惟原告既自認系爭房地係
    由其子吳文智負責辦理過戶登記事宜，雖不清楚房地為何登記被告名義，然其有
    意將系爭房地贈與其子吳文智，始會支付房地價款，並認房地登記何人名義無所
    謂，嗣因見被告不孝順始會提起本件訴訟想將系爭房地要回等事實，且證人吳文
    智亦到庭證述：其因購買系爭房地時已擁有永和房子，考量適用自用住宅優惠利
    率及將來父親死亡後遺產稅核課等因素，始決定將系爭房地登記在被告名義，雖
    未向被告提及房地以被告名義登記之時間，然其自忖十幾年後換屋時即可將系爭
    房地改登記在子女名下等語綦詳，足見原告既無與被告洽談系爭房地登記事宜，
    則原告主張其與被告間存有信託契約之合意，始會將系爭房地登記在被告名義，
    尚難採信。
三、綜上所述，本件原告主張與被告間存有信託契約之約定，始會將系爭房地信託登
    記在被告名義，既未舉證以實其說，則其主張終止信託契約，並請求被告應將坐
    落臺北市○○區○○段陸小段玖地號、建、面積四四六平方公尺土地所有權壹仟
    分之肆拾伍及坐落該土地上第八○四建號之建物即門牌號碼臺北市○○區○○街
    一一三巷二二之一號三樓房屋所有權全部移轉登記予原告，核屬無據，應予駁回
    。
四、本件原告之訴為無理由，則其假執行之聲請失所附麗，爰併予駁回。
五、據上論結，本件原告之訴為無理由，依民事訴訟法第七十八條，判決如主文。
中      華      民      國    八十九    年      九      月     十八     日
                              民事第二庭法      官   王佳惠
右正本證明與原本無異。
如不服本判決，應於判決送達後二十日之不變期間內向本院提出上訴狀。
中      華      民      國    八十九    年      九      月     十八     日
                                        法院書記官   徐乙可


司法院資訊處製作；財團法人民間司法改革基金會備份。
